【裁判字號】    95,交上易,38
【裁判日期】    950816
【裁判案由】    過失傷害等
【裁判全文】
臺灣高等法院高雄分院刑事判決        95年度交上易字第38號
上  訴  人  臺灣屏東地方法院檢察署檢察官
上  訴  人
即  被  告  甲○○
上列上訴人因被告過失傷害等案件，不服中華民國95年3月31日
第一審判決（起訴案號：臺灣屏東地方法院檢察署94年度偵字第
4872號），提起上訴，本院判決如下：
    主  文
原判決關於過失傷害部分撤銷。
甲○○因過失傷害人，處有期徒刑月，如易科罰金，以銀元
佰元即新台幣玖佰元折算壹日。
其他上訴駁回。
    事  實
一、甲○○於民國94年4 月28日下午4 時45分許，駕駛車牌號碼
    K3-1638 號自用小客車，由南往北沿屏東市○○○路內側快
    車道方向行至其住處，即該路708 號「東山河大廈」前方欲
    右轉駛入大樓停車場時，原應注意後方直行來車，並預先變
    換至外側車道，且依當時情形為雨天午後、日間有自然光線
    、視距良好，現場為柏油鋪設，其行駛方向有2 線快車道之
    市區道路○路面無缺陷、無障礙，又無其他不能注意之情形
    ，竟疏未注意，於轉彎前未先變換至外側車道，及至該路旁
    大樓停車場車道入口前始貿然向右轉向，致同向後方駕駛車
    牌號碼ZNW-787 號輕型機車行駛於外側車道之丙○○（78年
    2 月4 日生，無照駕駛）閃煞不及，衝撞甲○○所駕前開自
    用小客車右後車門而人車倒地，受有左側大腿擦傷、左肩部
    挫傷、雙足及趾摩擦傷之傷害。事後甲○○仍留在現場，並
    主動向到場處理之員警承認為駕車之人並接受調查裁判。
二、案經丙○○及其法定代理人乙○○訴由臺灣屏東地方法院檢
    察署檢察官偵查起訴。
    理  由
甲、程序方面：
一、按被告以外之人於審判外之陳述雖不符刑事訴訟法第159 條
    之1 至之4 等4 條之規定，而經當事人於審判程序同意作為
    證據，法院審酌該言詞陳述或書面陳述作成時之情況，認為
    適當者，亦得為證據；當事人、代理人或辯護人於法院調查
    證據時，知有刑事訴訟法第159 條第1 項不得為證據之情形
    ，而未於言詞辯論終結前聲明異議者，視為有前項之同意，
    同法第159 條之5 定有明文。本件關於屏東縣警察局道路交
    通事故調查報告表（附現場略圖）、驗傷診斷證明書等證據
    ，於本院調查證據時，檢察官及被告均未於言詞辯論終結前
    聲明異議，本院認刑事訴訟法第159 條之4 所列之文書，或
    因該等文書係公務員依職權所為，與其責任攸關，且處於可
    受公開檢查之狀態，或因係於通常業務過程不間斷、有規律
    而準確之記載，大部分紀錄完成時尚無預見日後會被提供作
    為證據之偽造動機，虛偽可能性甚低；又醫院之診斷證明書
    雖係針對個案而作成，不具備例行性亦無公示性，均非刑事
    訴訟法第159 條第1 、2 款所稱之文書。惟係專業醫師對被
    害人之人身加以檢查並由醫師開具之診斷書，係在可信之特
    別情況下所為，具有高度之信用性，依同法第159 條之4 第
    3 款之規定，得作為證據。
二、傳聞法則乃對於被告以外之人於審判外之言詞或書面陳述，
    亦即針對被告以外之人於審判外以言詞或書面所為之供述證
    據而為之規範。查卷附照片乃以科學、機械之方式，對於當
    時狀況所為忠實且正確之記錄，性質上並非供述證據，應無
    刑事訴訟法第159 條第1 項規定之適用。
三、按被告以外之人於偵查中向檢察官所為之陳述，除顯有不可
    信之情況者外，得為證據，刑事訴訟法第159 條之1 第2 項
    定有明文。卷附證人即告訴人丙○○、證人袁崇峻於偵查中
    向檢察官具結後所為陳述，均有證據能力。
乙、實體方面：
臺、有罪部分
一、訊據上訴人即被告甲○○（下稱被告）前揭時地駕駛自用小
    客車行駛快車道向右轉入大樓停車場時，與同向後方告訴人
    丙○○所騎，行駛於慢車道之機車發生碰撞，致告訴人丙○
    ○人車倒地而受有前開傷害等情，除據被告甲○○於本院審
    理時之自白外（本院卷第41頁），核與及證人即告訴人丙○
    ○、證人即到場處理事故之警員袁崇峻於偵查中及原審審理
    時到庭結證在卷（偵卷第23-24 頁、29-30 頁，原審卷第62
    -67 頁），並有警製道路交通事故調查報告表1 紙、診斷證
    明書2 張、現場照片6 幀附卷可參（94年度他字卷第896 號
    第16-20頁），堪信為真。
二、又查：本件事故發生現場為屏東市○○○路708 號前方，北
    向設有兩線寬度各3.3 公尺、3.6 公尺快車道，及1 線寬度
    1.9 公尺慢車道之路段，路旁為該處大樓停車場，即供大樓
    住戶、訪客之特定或可得特定之人車使用，屬於私人設置之
    車輛出入口，並非涉及各向路權之公共道路交岔口，其出入
    口之設置、使用，原不得妨害行駛機場北路車輛之路權。質
    言之，道路交通安全規則為規範公共道路交岔路口各向行車
    之路權，於第102 條第1 項第3 款、第6 款段尚且規定：汽
    車行駛至交岔路口右轉彎時，應距交岔路口30公尺前顯示方
    向燈或手勢，駛至路口後再行右轉；轉彎車應讓直行車先行
    。況使用路邊建物或停車場所出入口之車輛，舉重以明輕，
    自不得恣意穿越車道，甚或妨害依道路行進方向行駛車輛之
    路權，猶不因其出入口前方道路路面繪有依道路交通標誌標
    線號誌設置規則第173 條第1 項規定，其功能僅係「用以告
    示車輛駕駛人禁止在設置本標線之範圍內臨時停車，防止交
    通阻塞」，而以45度於行車方向交叉繪製之黃色「網狀線」
    而有異。凡此均為被告甲○○前揭時地身為汽車駕駛人所應
    知悉並注意者。再依卷附現場照片所示，本件事故發生後，
    員警到場處理時，告訴人丙○○所騎機車雖已經移動，然被
    告甲○○所駕自用小客車停放位置經對照地面網狀線之繪製
    情形判斷，則係以顯然超過45度（約70度）之角度偏離機場
    北路北向車道行進方向而轉向上開路旁大樓停車場之出入口
    ，車身除後段約3分 之1 尚在北向外側快車道上，並占用該
    車道約一半路幅，前段約3 分之2 則已經穿越現場用以區○
    ○○○○道之白色實線，並即將進入上開停車場車道出入口
    之範圍（見偵他卷第18頁上方、第19頁上方照片），其右後
    車門，即約略停在上開快、慢車道間隔白色實線上方位置處
    ，則呈現來自車身右側大角度撞擊所產生之鈑金凹陷，而非
    一般小角度擦撞之刮擦痕（見偵他卷第18頁下方照片）。茲
    以上開自用小客車為前輪轉向設計之運動方式，及其車身後
    段約3 分之1 以上開方式橫向停置並占用該外側快車道約2
    分之1 路幅，顯非原本行駛於外側快車道車輛所能形成，延
    伸其後車輪來向判斷，被告甲○○於事發前顯然未在停車場
    出入口前相當距離預先變換至外側車道並謹慎轉向，而係由
    原行駛之內側快車道直接以大角度右轉跨越外側快車道，進
    而在穿入慢車道時，遭後方原本行駛於快、慢車道間隔之白
    色實線附近之告訴人丙○○所騎機車撞及，堪予認定。被告
    於轉右轉前未先變換車道在先，復未自行看清後方來車即貿
    然轉向侵入同向其他車道，而依當時情形為雨天午後、日間
    有自然光線、視距良好，現場為柏油鋪設，其行駛方向有2
    線快車道之市區道路○路面無缺陷、無障礙，又無其他不能
    注意之情形，竟疏未注意，貿然為之，是其行為就本件事故
    之發生顯有過失，茲以告訴人丙○○係因本件事故而受有前
    揭傷害，被告甲○○之過失行為與丙○○受傷之結果間，顯
    有相當因果關係，被告自白與事實相符，應可認定。本件被
    告犯罪事證已臻明確，應依法論科。
三、核被告甲○○所為，係犯刑法第284 條第1 項前段過失傷害
    罪。被告甲○○犯罪後仍留在現場等候員警前來處理外，並
    於有偵查犯罪職權之員警知悉肇事者之姓名前，即向主動承
    認為駕車之人而接受裁判，業據證人袁崇竣於原審審理時證
    述在卷，係對於未發覺之犯罪自首而接受裁判，應依刑法第
    62條前段規定，減輕其刑。按新修正刑法於95年7 月1 日施
    行後，刑法第62條前段有關自首之規定，已自修正前必減輕
    其刑，修正為得減輕其刑。惟按刑法第2 條第1 項之規定，
    行為後法律已有變更，比較新舊法之結果，仍以修正前之第
    62條前段之規定，減輕其刑，較為有利於行為人。另修正施
    行後之刑法，有關易科罰金之折算標準，由修正前41條第1
    項前段、罰金罰鍰提高標準條例第2 條規定，就其原定數額
    提高100 倍，即銀元100 元、200 元、300 元，於修正後提
    高為新台幣1, 000元、2,000 元、3,000 元，既以易科罰金
    屬實體法律，自有刑法第2 條第1 項之適用，經比較新舊法
    之結果，以修正公布施行前之折算標準較為有利於行為人，
    因此，仍應適用修正前刑法第41條第1 項前段關於易科罰金
    之折算標準，始為妥適，原判決適用舊法自首之規定以及宣
    告易科罰金之折算標準，核無違誤，應予敘明。
四、原判決因而予以論罪科刑，固非無見。惟查：被告犯後已與
    被害人達成和解，有和解書1 份附卷可考，且坦承有過失傷
    害之犯行，犯後態度已有改變，原判決認其犯後態度不佳，
    因科刑之審酌標準已有改變；被告上訴，認原審量刑過重等
    語，為有理由，檢察官上訴，認原判決就此部分量刑過輕，
    然過失傷害犯行其法定最高度刑為有期徒刑6 月，被告並無
    任何加重事由，且被告同有自首應減刑之事由，原審判處被
    告有期徒刑5 月，已屬高度刑，檢察官上訴認被告當庭對檢
    察官咆嘯，態度不佳，認原審量刑過輕云云，核無理由，惟
    原判決此部分既有量刑失當之可議處，自應由本院將之撤銷
    改判。爰審酌被告甲○○之年齡、品行、智識能力、過失之
    情節、犯罪所生法益受侵害之程度。其為47年8 月3 日出生
    、受有專科教育程度之人，為本件犯罪時年46歲，有年籍等
    資料在卷可稽，其前因犯罪，經原審以82年度易字第1211號
    判處有期徒刑6 月，緩刑4 年確定，嗣又因在經營之汽車旅
    館改裝電表竊電而犯偽造文書罪，經本院以90年度訴字第
    107 號判處有期徒刑1 年4 月，緩刑4 年確定，有臺灣高等
    法院被告前案紀錄表、臺灣屏東地方法院檢察署刑案資料查
    註紀錄表及判決書各1 份在卷可按，素行欠佳，及其前揭駕
    駛自用小客車，無視其他用路人權益，貿然自內側快車道轉
    向跨越外側快、慢車道而肇事，念其肇事致人受傷後，最後
    終與被害人達成和解，有和解書1 份附卷足考（本院卷第36
    頁），告訴人亦具狀要求撤回告訴，有聲請撤回告訴狀1份
    在卷可考，（本院卷第33-34 頁）及其他一切情狀，量處如
    主文第二項所示之刑，並諭知易科罰金之折算標準，以資儆
    懲。
貳、無罪部分
一、公訴意旨另以：被告甲○○於前揭時地駕車與丙○○（78年
    2 月4 日生，係未滿20歲之人）所騎乘之車牌號碼ZNW-787
    號輕機車（係其母乙○○所有）發生擦撞肇事後，竟意圖為
    自己不法之所有，乘丙○○知慮淺薄，佯稱願與丙○○互相
    賠償雙方車子損失之費用，惟需將上開機車交與他送修，使
    丙○○信以為真而陷於錯誤，遂將上開機車及鑰匙交與甲○
    ○，然甲○○事後卻未將該車送修，並揚稱如丙○○未賠償
    其汽車損失，該機車不會還她，丙○○始知受騙，因認被告
    甲○○涉犯刑法第341 條第1 項之準詐欺罪嫌。
二、按犯罪事實應依證據認定，無證據不得認定犯罪事實；不能
    證明被告犯罪者，應諭知無罪之判決，刑事訴訟法第154 條
    第2 項、第301 條第1 項定有明文。又認定犯罪事實所憑之
    證據，雖不以直接證據為限，間接證據亦包括在內，然而無
    論直接證據或間接證據，其為訴訟上之證明，須於通常一般
    之人均不致有所懷疑，而得確信其為真實之程度者，始得據
    為有罪之認定，倘其證明尚未達到此一程度，而有合理之懷
    疑存在而無從使事實審法院得有罪之確信時，即應由法院為
    諭知被告無罪之判決，最高法院76年臺上字第4986號著有判
    例可資參照。
三、公訴意旨以被告甲○○有前揭涉犯準詐欺之犯罪事實，無非
    以告訴人丙○○之指述及證人即前揭事發後到場處理之警員
    袁崇竣之證詞為其論據。訊據被告甲○○則堅詞否認有何準
    詐欺犯行，並稱：我當時跟告訴人說我的車子送全興保養廠
    ，她的機車也送保養廠是要作抵押，修車廠之廖國欽有來估
    價，估價我的車修理費一萬五千元，他是修理汽車的，車禍
    發生後，廖國欽開我的車回去修理，廖國欽的助手林建偉騎
    機車回去保養廠放。雙方達成和解。後來車修好了保養廠通
    知我，他跟我講對方的母親有去保養廠要牽車子，全興修車
    廠不讓我放，他說是營業場所所以不讓我放，我將車子放在
    車禍現場也就是我要轉進大樓轉角處那邊很多住戶停車，我
    們那邊有二千多戶的住戶。我將他的機車鎖起來，因為旁邊
    有警衛所以可以看見附近車子的情況。他母親有打電話給我
    ，我在開車，我告訴她，要他去付修理費一萬五千元，我替
    她殺價成一萬四千元，後來他都沒有付，我自己先付清了。
    我就將車子放在那邊，他沒有付修理費，我沒有跟他母親及
    她車子放在那裡，我只告訴他請他依照和解的條件履約，我
    怕他用備份的鑰匙牽走機車，所以沒有告訴他車子放在那裡
    。被害人有說希望我能修他的車子，我跟他說這沒有多少錢
    不要節外生枝，機車修理大約二千多元，所以我沒有答應，
    因為他沒有機車駕照也無戴安全帽希望私下和解。我同意他
    的條件，希望他不要被警察罰錢。所以他才在警察交通事故
    調查報告表上簽下和解條件，就是他幫我的車子回復原狀，
    沒有其他的條件。我送他去他指定的優生醫院，那時醫院正
    好傍晚休息，她說他要請他男朋友來，所以我就回家了，陳
    國龍在車禍現場就離開了。事發當時全係因告訴人自己及其
    到場協助處理之友人均以告訴人係無照騎車，急於息事寧人
    ，故雙方達成之協議係告訴人賠償伊修車費14,000元而已，
    伊保管該機車原係告訴人同意做為支付修車費之擔保等語置
    辯，並以卷附道路交通事故調查報告表上附載僅以「甲方」
    負責賠償對方修車車損等語，並經雙方簽名之文意為證。
四、經查：
  (一)按刑法第341 條第1 項規定之準詐欺罪，係以意圖為自己或
    第三人不法之所有，乘未滿20歲人之知慮淺薄，或乘人之精
    神耗弱，使之將本人或第三人之物交付，為其構成要件。質
    言之，其所規範者，乃行為人所實施者係依一般社會觀念並
    不足以認為係實施詐術之行為，亦不致使人陷於錯誤，純係
    利用被害人因年齡或身體、精神上之特殊條件，欠缺就事物
    為正確判斷及評價之能力而達到其取財之目的。
  (二)本件告訴人丙○○為78年2 月4 日出生之人，有年籍資料在
    卷可參，於前揭時地事發時年甫16歲，為未滿20歲之人，證
    人袁崇竣前揭時地僅負責到場處理交通事故，對於事故雙方
    民事賠償和解並未全程參與，就先行離開現場後，雙方最終
    達成之協議如何，無從見聞，其於原審之證詞無法作為被告
    有利或不利之憑證（原審卷第62-63 頁）；而全興汽車保養
    廠負責人即證人廖國欽於本院結證稱；車禍發生後談和解，
    我在場，和解內容被害人說要賠被告一萬四千元的修車費，
    我當時估價是一萬五千元，因為對方是年輕小孩，所以被告
    請我用最低價來估價，修車費用估價為一萬五千元，後以一
    萬四千元成交，被告有無拿丙○○的機車鑰匙給我的員工，
    騎回我的機車行保管我忘記了，我是後來回到保養廠，過幾
    天才知道機車有騎回我的保養廠，我不知道他們有約定車子
    要騎回我的保養廠，我當場去估價的。我沒有看到被告如何
    拿被害人的機車鑰匙。我曾告訴被告說這些交通事故不能扣
    身分證、不能扣車，如果我知道被告叫我的員工把機車騎回
    公司，我會拒絕。告訴人的媽媽來發脾氣，說為何扣他的車
    子。我說我沒有扣他的車，汽車修好後，對方沒有去付款，
    我通知被告去付款，我並要求被告把機車牽走。機車修理費
    誰付這部份我沒有聽到等語。（本院卷第69-71 頁），其證
    詞亦無法證明告訴人丙○○因知慮淺薄，或有精神耗弱，被
    告加以利用並使之將受損之機車交付。又丙○○既為本件之
    告訴人，依其立場原本在使被告成立犯罪，亦難僅據其陳述
    為斷。況被告如果真有答應幫告訴人修理機車，則何以車禍
    現場並無請機車修理店之人亦前來估價而僅請汽車修車廠之
    老闆前來估價？又告訴人何以在卷附道路交通事故調查報告
    表上附載「甲方」（即告訴人）負責賠償對方修車車損而並
    無隻字片語提及自己機車之修理費用，故告訴人供述被告有
    答應幫其修車，伊才讓被告牽走機車等語，並無法證明為真
    實。再茲以本件事發當時情形既非告訴人丙○○單獨與被告
    甲○○談判，而係召請其他成年友人陳國龍到場協助，除據
    被告甲○○陳明在卷，並為告訴人丙○○自承及證人袁崇竣
    於本院審理時到庭證述在卷，堪信為真。則前揭時地告訴人
    丙○○既有成年友人在旁協助，甚至主導與被告甲○○就本
    件車禍之後續賠償處理事宜進行協調，不論其結果如何，均
    難認為有前開條文規定之乘人知慮淺薄等構成要件情狀存在
    ，自無成立準詐欺罪之可言。
五、本件並無證據可認被告甲○○前揭時地確有基於不法所有意
    圖，並以詐術使智慮淺薄之告訴人丙○○及其友人均受騙而
    交付財物，本件公訴意旨以被告甲○○涉犯準詐欺罪之犯行
    即屬不能證明。原審因而諭知被告無罪，並無不合，公訴人
    上訴指摘原判決諭知被告此部份無罪為不當，非有理由，應
    予駁回。
據上論斷，應依刑事訴訟法第369條第1項前段、第364條、第368
條、第299 條第1 項前段，刑法第284 條第1 項前段、修正後刑
法第2 條第1 項，行為時刑法第62條、第41條第1 項前段，罰金
罰鍰提高標準條例第1 條前段、第2 條，現行法規所定貨幣單位
折算新台幣條例第2 條，判決如主文。
本案經檢察官邱榮藏到庭執行職務。
中    華    民    國    95    年    8     月    16    日
                  刑事第八庭    審判長法  官  李炫德
                                      法  官  蔡國
                                      法  官  簡志瑩
以上正本證明與原本無異。
不得上訴。
中    華    民    國    95    年    8     月    16    日
                                      書記官  白  蘭


司法院資訊處製作；財團法人民間司法改革基金會備份。
